最　高　行　政　法　院　判　決　　　　　　　　　九十一年度判字第一○八八號
　　原　　　告　甲合營造有限公司
　　代　表　人　甲○○
　　被　　　告　財政部臺灣省中區國稅局
　　代　表　人　楊重華
右當事人間因營利事業所得稅事件，原告不服行政院中華民國八十九年三月二十二日
台八十九訴字第○八二○五號再訴願決定，提起行政訴訟。本院判決如左：
　　主  文
原告之訴駁回。
訴訟費用由原告負擔。
　　事  實
緣原告八十五年度營利事業所得稅結算申報、列報全年所得額為虧損新台幣（下同）
二、五三八、八三二元。被告初查，以原告係經營土木工程營造業，本期申報十二項
已完工程及六項未完工程，其材料耗用及外包工程未按工程別分別計算，致混淆不清
，經剔除完工後取得之憑證後，核算其營業毛利減除營業費用後之營業淨利三、六一
二、六八○元較當年度全部營業收入依同業利潤標準（行業代號四六○○─一三）淨
利率百分之十核定之營業淨利二、九二二、六八九元為高，乃依營利事業所得稅查核
準則（以下簡稱查核準則）第六條第一項但書規定，核定營業淨利二、九二二、六八
九元，加計非營業收入三二、四三八元後，全年所得額為二、九五五、一二七元。原
告不服，申經復查結果，未准變更，提起訴願、再訴願，遞遭決定駁回，遂提起本件
行政訴訟。茲摘兩造訴辯意旨於次：
原告起訴意旨及補充理由略謂：一、本案爭執之一：不利益變更禁止原則。按財政部
（五二）台財稅發第○三二九○號函規定：『違章漏稅案件之復查，不應於復查範圍
外不利於申請人之決定。』原告於訴願時即予以強調被告有關原告八十五年度營利事
業所得稅結算申報依同業利潤標準核定所得額之原核定理由，係以原告未具外包合約
書及包工不包料之工地未提示原業主進料憑證為由，而認為原告工程成本混淆，而以
同業利潤標準核定所得額，此可由被告之處分理由書及審查報告窺之，因審查報告屬
被告之留存資料故原告無法提供，惟本於徵納雙方爭訟公平原則，原告亦曾請求訴願
機關能要求被告提供之。惟訴願機關竟未要求被告說明，卻以被告於復查時所列舉各
項原查核核定理由中未列舉之事項（如外包工程發票未具數量、工程材料於工程完工
後仍有申報材料投入、及外包工程與材料有超耗等），而認定原告因八十五年度營業
成本無法勾稽查核而按同業利潤標準核定營利事業所得額，核與原查核決定理由不合
，顯已違反行政救濟程序之不利益變更禁止原則及不告不理原則。二、本案爭執之二
：被告原查帳核定以原告未具外包合約及業主憑證為由而予以剔除相關之外包工資不
合理。按（一）查核準則第二條：『營利事業所得稅之調查、審核，應依稅捐稽徵法
、所得稅法及本準則之規定辦理，其未經規定者，應依有關法令辦理。』（二）原告
工程除自僱人工外另有部分係分別委託各專業人員代工。揆諸所得稅法及相關之解釋
函令，有關工資給付應取得相關之憑證規定如下：營利事業所得稅查核準則第七十條
第十、十一款：『支付臨時工資應有簽名之收據或名冊為憑。』『薪資支出之原始憑
證，為收據或簽收之名冊，．．．』財政部八十三年二月十六日台財稅第八三一五八
三五一七號函：『營建業材料之耗用可由相關工程合約（包含所附之工程項目及建築
圖說）、建築師或技師所計算之材料耗用明細表及材料明細帳等資料查明認定；支付
人工費用則可由資單，印領清冊及扣（免）繳憑單等資料核認，故營建業者材料耗用
及人工成本，如已提示上開有關帳簿文據供查核者，得免提示工作日報表。』財政部
六十八年四月二日台財稅第三二○一七二號函：『營業廠商提供原料委託接包人轉分
配予各代工戶加工，於支付加工費時，應取得接包人所造具代工戶名冊作為支付費用
憑證，並依照給付薪資之規定扣繳所得稅款．．．個人僱工承包並自行負擔盈虧者，
則其已具營利事業性質，其承包收入應以營利事業名義掣給收據並作為對方支付之憑
證．．。』按原告有關工程工資屬個人部分，已依法取得印領清冊及依法辦理（免）
扣繳申報；屬營利事業部分，已依法取得載明各項工程別之工資發票。故依前揭查核
準則第二條規定及上揭薪資憑證取得相關規定原告工程工資既已取得相關法令所規範
之憑證，被告於查核時即應予以認列。（三）包工不包料之工程，其進料依合約規定
係由業主負責，故其進料憑證皆由業主取得及保存，故原告未具業主之進料憑證自屬
當然，且所得稅法及相關法令並無營造廠商應提供包工不包料工程之業主進料憑證之
規定，故依上揭營利事業所得稅查核準則第二條之規定，被告於查核時，即不可以稅
法未規定之憑證而要求納稅義務人提供。（四）另依據被告八十七年十一月二十六日
中區國稅一字第八七○○六二○一○號回覆台灣區營造工程工業同業公會函中稱其對
於有關該公會陳情營造業未提供小包合約及業主購料憑證，稽徵機關即可做同業利潤
標準逕行核定稅額，是否適法乙節，尚無定見。而被告於核定原告八十五年度營所稅
時確又如此明快，其適法性，實足可議。三、本案爭執之三：被告於復查時以原告外
包工資憑證未具數量、部分工程完工後再投入材料及工程費用無其他資料可資證明其
為實暨原告材料及工程費用超耗為由而認定原告八十五年度營業成本無法核實勾稽查
明，並駁回原告復查之申請不合理。（一）依查核準則第十三條：『各項外來憑證或
對外憑證應行記載事項，除法令另有規定外，應載有交易雙方之名稱、地址、統一編
號、交易事項，銷售額、營業稅額及出據日期並加蓋印章；．．．．』另依上揭查核
準則及相關解釋函令，對於工資費用之憑證取得，亦皆無需記載數量之規定。而被告
引用稅捐稽徵機關管理營利事業會計帳簿憑證辦法第二十二條：『各項外來憑證或對
外憑證應載有交易雙方之名稱、地址、統一編號、交易日期、品名、數量、單價、金
額、銷售額．．．』之規定而認定原告因外包工資發票未具數量，屬帳簿憑證記載不
全，實係錯誤引用，因該辦法係屬對營利事業帳簿憑證設置之管理適用，而有關營利
事業所得稅之查核按前揭查核準則第二條規定應以稅捐稽徵法、所得稅法及查核準則
之相關規定為準。另原告承包各項工程與原業主均訂有承攬契約，內均有施工之項目
及數量可供核對。且原告施工發包亦備有工程結算單供查核，因檢送不易，若鈞院於
查核時有其需要原告願提供供核。（二）原告於被告查核時即向原查核人員解釋有關
部分工程完工後續有材料及工程費用投入之原因係因原告部分工地之相關材料及人工
成本於投入完工日後方取得廠商開立完工日後之相關憑證，並按憑證日期予以入帳，
以致帳載日期較完工日期為後，且被告於查核時亦已接受，故於原查核決定時亦予以
核實認定未予剔除，惟復查時承辦人員亦未向原告要求說明原委及提示相關證明，逕
又以此為駁回復查申請之藉口，實有違不利益變更禁止原則及核定不當之嫌。另原告
對於被告所稱原告完工後再投入之材料及工程費用達申報之工程總成本百分之四十三
以上，實感過分誇大不實，原告請求財政部能本於徵納雙方訴訟公平原則要求被告能
列示其所述完工後所投入之相關材料及工程費用之明細，原告願就其所列舉之各項投
入成本，提示相關之憑證供其查核。　（三）另訴願決定中引用復查決定理由稱原告
有外包工程及材料超耗六、一一二、三八六元，惟皆未能提示其計算明細於原告，如
此之核定結果，對納稅義務人又有何公平可言。１、按被告於原查核決定中均未提及
此一查核理由，而於復查決定時方提及，且又無法提示計算明細，如此是否有妄加罪
名之嫌及有違不利益變更禁止之原則。２、被告於復查決定中所稱材料及工程費用有
超耗六、一一二、三八六乙節，因被告皆未能提示計算明細，以致原告無法予以逐一
說明，原告於訴願申請時亦要求被告提供相關之計算明細，使原告能本於公平原則提
出稅務爭訟答辯，惟訴願機關仍以被告所列舉之事由而予以核定，並未准所請，四、
被告自稱原告未依工程別整帳，致帳目零覓，致無法稽查已事，顯然未詳查資料，因
為原告在申請「復查時」已列有「已完工」及「未完工」明細表，何以說未提供資料
？。又被告所謂「納稅義務人應提示有關各種之帳簿、文據」其說法，更令人費解，
如果納稅義務人未能提示上述資料，則被告有沒有發文要求提示上述資料？況且原告
帳冊是由合格會計師簽證。再言「未提供外包合約書及包工不包料之業主進貨憑證，
供核及各工程本成本混淆業」，依據被告八十七年十一月二十六日致函「台灣區營造
工程工業同業公會所載，營造業未提供小包合約及業主進料發票．．．被告已審慎研
處中．．．」等可見上述資開料非必備要件之一，納稅義務人是否有提供之必要，有
待查。綜上所論述之各點，被告之查核及復查決定，實已違反依法課稅原則及行政救
濟程序之不利益變更禁止之原則，且各項理由又未具合法及合理性，加之查核及復查
決定過程草率，而訴願機關又未能實際查核，僅以被告之查核復查決定說明，即予以
核定，，實屬枉顧納稅義務人之權益。為此，請行言詞辯論，並撤銷原處分及一再訴
願決定等語。
被告答辯意旨略謂：查本件被告初查就原告所提供之帳簿文據查核結果，認其部分工
程成本無法勾稽，部分工程之憑證不合，各工程成本混淆，乃依查核準則第六條第一
項規定核定其營業成本，被告於行政救濟時亦就其各項工程之成本詳予查核，並無原
告所稱違反不利益變更禁止原則之情事。至其外包工程及相關材料憑證，大部分均無
數量、單價可供查核亦無外包合約書可供核對，且其承包之各項工程，不論係包工不
包料抑包工包料，其合約書關於施工項目，並未列出各施工細項，且依據其承包之工
程合約書所列之施工項目，並無法完成整個工程（尚有多項補助工程，諸如油漆、粉
刷、水電等）因此項設置按工程別入帳之補助帳簿詳予記載各工程材料、外包工程及
直接人工等耗用明細之工程成本，以符合查核準則第二十四條之規定，避免混淆不清
。本案原告所提各項書表，並無法與其帳證表冊相互勾稽，又無補助帳按工程別入帳
，其相關之工程成本無法查核。縱依原告提示之外包憑證及材料憑證耗用金額與承包
合約工程項目金額比較仍有工程成本超耗金額六百餘萬元，且被告於初查及復查階段
查核結果，均有數額龐大之外包憑證、材料憑證及直接人工耗用金額於完工驗收後始
行投入，惟原告尚有其他在建工程正在進行中，無法證實是否為已完工程，所列報之
成本資料無法採據核算，是以被告初查及復查結果依首揭法條核定全年所得額為二、
九五五、一二七元並無不合，原告復執前詞所訴委無足採。基上論結：原處分及所為
復查、訴願、再訴願決定並無違誤，請駁回原告之訴等語。
　　理  由
按「稽徵機關進行調查或復查時，納稅義務人應提示有關各種證明所得額之帳簿、文
據；其未提示者，稽徵機關得依查得之資料或同業利潤標準，核定其所得額。」為行
為時所得稅法第八十三條第一項所規定。「本法第八十三條所稱之帳簿文據，其關係
所得額之一部或關係課稅年度中某一期間之所得額，而納稅義務人未能提示者，稽徵
機關得就該部分依查得之資料或同業利潤標準核定其所得額。」「帳簿文據，其關係
所得額之一部而未能提示者，依所得稅法施行細則第八十一條之規定辦理。但其核定
所得額，以不超過當年度全部營業收入淨額依同業利潤標準核定之所得額為限。」復
為行為時所得稅法施行細則第八十一條及查核準則第六條第一項所明定。所謂未提示
，兼指帳簿文據全部未提示，或雖提示而有不完全、不健全或不相符者，均有其適用
，本院著有六十一年判字第一九八號判例可資參照。本件原告八十五年度營利事業所
得稅結算申報、列報全年所得額為虧損二、五三八、八三二元。被告初查，以原告係
經營土木工程營造業，本期申報十二項已完工程及六項未完工程，其材料耗用及外包
工程未按工程別分別計算，致混淆不清，經剔除完工後取得之憑證後，核算其營業毛
利減除營業費用後之營業淨利三、六一二、六八○元較當年度全部營業收入依同業利
潤標準（行業代號四六○○─一三）淨利率百分之十核定之營業淨利二、九二二、六
八九元為高，乃依查核準則第六條第一項但書規定，核定營業淨利二、九二二、六八
九元，加計非營業收入三二、四三八元後，全年所得額為二、九五五、一二七元。原
告不服，申經復查結果，未准變更，乃循序提起本件行政訴訟，主張如事實欄所載。
經查：（一）、本件原告不服被告之核定，主張一般工程實務係以口頭約定工程價款
，故其委外代工之工程並無工程契約，至包工不包料之工程，進料係由業主提供，進
料憑證亦由業主取得，要求其提示業主取得之進料憑證，顯不合理；又其已依規定提
示八十五年日記帳、總分類帳、依工程別及各項成本別所編製之在建工程成本彙總明
細表，請重予查核等語，申經復查結果，以經就再訴願人提示之帳簿憑證及工程合約
書查核，原告雖設有在建工程明細帳按工程別記載其工程耗用之材料及工程成本，惟
其外包工程進貨憑證則列載為模板工程、混凝土壓送工程、紮筋工程、整地工資、粉
光工程、搗漿工程、泥水工程、土方工程、泥水工等，其數量為一式、或空白且無單
價記載，是其各項工程實際成本憑證顯與規定不合，且實際工程耗用成本亦無數量可
供勾稽，再依其提示之明細分類帳與承包工程合約書、使用執照及驗收證明等核對，
其工程完工後再行申報耗用之材料、外包工程及直接人工工資等成本金額，占其申報
之總工程成本百分之四十三以上，無法證明其工程進度與工程材料實際耗用情形，且
其承包工程合約書之估價單與帳載工程別之材料數量核對後，有材料及外包工程等超
耗全額六、一一二、三八六元。系爭外包工程申耗部分既無數量、單價可供與承包工
程合約之驗收證明及估價單核對其耗用數量，僅依其工程憑證金額逕為分配各項上程
耗用成本，完工後投入之工程材料、外包工程費及直接人工又無其他資料證明其為真
實，是其營業成本未依工程別詳實記載金額、數量及單價，致各項工程成本無法勾稽
查核，原查依同業利潤標準核定其營業成本為二三、○九一、○七二元，營業毛利為
六、一三五、八二一元，扣除營業費用二、五二三、一四一元後之營業淨利為三、六
一二、六八○元，因較全部營業收入淨額依同業利潤標準淨利率百分之十核定之營業
淨利二、九二二、六八九元為高，乃依查核準則第六條第一項但書規定，核定營業淨
利為二、九二二、六八九元、加計非營業收入三二、四三八元後，全年所得額為二、
九五五、一二七元、並無不合，乃未准變更。（二）、原告主張被告復查決定另以初
查所未提及之事由駁回其復查之申請，違反不利益變更禁止原則；其營建工程所耗用
之材料、投入之人工及相關工程費用，均取其合法憑證，承包工程亦均有合約書可稽
，並有施工項目及數量可供核對，難謂其憑證無法勾稽；又因其係於工程完工後始取
其憑證，乃按取得憑證之日期入帳記載，致帳載日期較完工日期為後，實際已於完工
前耗用，應予查明核實認列，其材料及工程費用並無超耗六、一一二、三八六元之情
事等語。惟被告初查就原告所提供之帳簿文據查核結果，認其部分工程成本無法勾稽
，部分工程之憑證不合，各工程成本混淆，乃依查核準則第六條第一項規定核定其營
業成本，被告復查時亦就其各項工程之成本詳予查核，乃維持被告之原核定，尚無原
告所主張違反不利益變更禁止原則之情事，另所提憑證經核確未載明數量品名，尚難
認均係均合法憑證。至原告之外包工程及材料，經被告復查時查核有超耗六、一一二
、三八六元，係因其提示之外包工程憑證大部分無數量、單價可供查核，亦無外包合
約書可供核對，且其承包之各項工程，不論係包工不包料抑或包工包料，其合約書均
未列出各施工項目之細項，且依據承包之工程合約書所列之施工項目，並無法完成整
個工程（尚須多項補助工程，如油漆、粉刷、水電等），因此須設置按工程別入帳之
補助帳簿，詳予記載各工程材料、外包工程及直接人工等耗用明細之工程成本，以符
合行為時查核準則第二十四條規定。本件原告所提各項書表無法與其帳證表冊相互勾
稽，又無補助帳按工程別入帳，其相關之工程成本無法查核，縱依原告提示之外包憑
證及材料憑證耗用金額與承包合約工程項目金額比較，仍有工程成本超耗六、一一二
、三八六元，且被告於初查及復查階段查核結果，均有數額龐大之外包憑證、材料憑
證及直接人工耗用金額於完工驗收後始行投入，而原告尚有其他在建工程正在進行中
，無法證實是否屬已完工程，所列報之成本資料無法採據核算。又被告原查核定原告
材料及外包工程成本超耗六、一一二、三八六元，復查時經逐一列明各項工程成本耗
用之計算明細附於原處分卷可按。又被告八十七年十一月二十六日中區國稅一字第八
七○○六二○一○號函復台灣區營造工程工業同業公會函中稱其對於有關該公會陳情
營造業未提供小包合約及業主購料憑證，稽徵機關即可做同業利潤標準逕行核定稅額
，是否適法疑議案，被告已審慎研處中，將在短期內儘速函復等語，但尚不得據之認
原處分違法。（三）、綜上所述，原告所訴，尚不足採。被告所為原處分，揆諸首揭
規定，核無違誤，訴願決定予維持，核無不合。起訴意旨為無理由，應予駁回。本件
事證已臻明確，無行言詞辯論之必要，併此明。
據上論結，本件原告之訴為無理由，爰依行政訴訟法施行法第二條、行政訴訟法第九
十八條第三項前段，判決如主文。
中　　華　　民　　國　　九十一　　　年　　　六  　　　月　　二十七　　　日
                    最 高 行 政 法 院  第 三 庭
                                審 判 長 法  官　　　葉　振　權
                                         法  官      林　家　惠
                                         法  官　　　吳　錦　龍
                                         法  官　　　劉　鑫　楨
                                         法  官　　　吳　明　鴻
右  正  本  證  明  與  原  本  無  異
　　　　　　　　　　　　　　　　　　　　 法院書記官　陳  盛  信
中　　華　　民　　國　　九十一　　　年　　　六　　　　月　　二十七　　　日
